臺灣高等法院刑事判決
110年度上訴字第855號
上  訴  人  臺灣基隆地方檢察署檢察官
被      告  簡郁珂



上列上訴人因被告違反毒品危害防制條例案件，不服臺灣基隆地
方法院110年度訴字第24號，中華民國110年1月11日第一審判決
（起訴案號：臺灣基隆地方檢察署109年度撤緩毒偵字第182號）
，提起上訴，本院判決如下：
    主  文
上訴駁回。
    理  由
一、公訴意旨略以：被告簡郁珂基於施用第一級毒品之犯意，於
    民國108年4月2日某時，在新北市○○區○○路00號住處，以將
    第一級毒品海洛因置入注射針筒內加水稀釋後，再以針筒注
    射靜脈之方式，施用第一級毒品海洛因1次。嗣於同年月4日
    下午4時25分許，在基隆市警察局第二分局東光派出所接受
    採尿送驗，結果呈嗎啡陽性反應，始悉上情。因認被告均涉
    犯毒品危害防制條例第10條第1項之施用第一級毒品罪嫌等
    語。
二、按起訴之程式違背規定者，應諭知不受理之判決，並得不經
    言詞辯論為之，刑事訴訟法第303條第1款、第307條分別定
    有明文。而施用第一、二級毒品為犯罪行為，毒品危害防制
    條例第10條設有處罰規定。故施用第一、二級毒品者，本應
    科以刑罰。惟基於刑事政策，對合於一定條件之施用者，則
    依同條例第20條之規定，施以觀察、勒戒及強制戒治之保安
    處分。又109年1月15日修正公布、同年7月15日施行之毒品
    危害防制條例第20條第3項規定，犯第10條之罪於觀察、勒
    戒或強制戒治執行完畢釋放後，3年後再犯第10條之罪者，
    適用本條前2項之規定。上開所謂「3年後再犯」，只要本次
    再犯（不論修正施行前、後）距最近1次觀察、勒戒或強制
    戒治執行完畢釋放，已逾3年者，即該當之，不因其間有無
    犯第10條之罪經起訴、判刑或執行而受影響（最高法院109
    年度台上大字第3826號主文參照）。且觀之本次同時修正（
    尚未施行）之毒品危害防制條例第24條第1項另規定有「附
    命完成戒癮治療之緩起訴處分」程序，依現行實務見解，犯
    同條例第10條第1項、第2項之施用第一級或第二級毒品罪者
    ，如已完成「附命緩起訴」之戒癮治療，事實上已接受等同
    「觀察、勒戒或強制戒治」執行完畢釋放之處遇，則如於同
    條例第23條第2項所定「3年」内，再犯施用第一級或第二級
    毒品罪，顯現其再犯率甚高，原規劃之「附命緩起訴」完成
    戒癮治療制度功能無法發揮成效，已無再次接受「觀察、勒
    戒或強制戒治」處遇之必要，自應依該條例第23條第2項規
    定之相同法理，逕行追訴，而無再依該條例第20條第1項重
    行聲請觀察、勒戒或強制戒治之必要，且經此「附命完成戒
    癮治療之緩起訴處分」後，即應以經該緩起訴處分並完成戒
    癮治療後，起算該「3年」内再犯之期間（最高法院109年度
    台非字第76號、第77號判決意旨參照)。是依最高法院前開
    見解，行為人再次（含三犯以上）施用毒品，若距最近一次
    因施用毒品經上述觀察、勒戒或強制戒治執行完畢釋放後，
    或經附命完成戒癮治療之緩起訴處分並完成戒癮治療後，已
    逾3年者，應不具備訴追條件，檢察官如對再犯之行為提起
    公訴，其起訴之程序即屬違背法律規定，法院應依刑事訴訟
    法第303條第1款規定，為公訴不受理之判決，縱其間行為人
    曾因犯施用毒品罪經刑事處罰且未滿3年，然此非屬新修正
    毒品危害防制條例第23條第2項之追訴前提要件，對於起訴
    要件之審查自不生影響。
三、經查：
　㈠本案被告於行為後，毒品危害防制條例已為上開修正、公布
    ，依修正後第35條之1第2款規定，審判中之案件，由法院依
    修正後規定處理，參諸前開實務見解，僅需觀察被告最近一
    次觀察、勒戒或強制戒治執行完畢距今是否逾3年即可，不
    因最近一次觀察、勒戒或強制戒治執行完畢距本案犯行之期
    間內，被告有無因另犯第10條之罪經起訴、判刑或執行而受
    影響。因此察其於87年至91年間因施用毒品案件，經法院先
    後裁定送觀察、勒戒二次、強制戒治一次後，於93年1月9日
    因毒品危害防制條例修正而停止戒治釋放出所執行完畢，其
    後迄未再有法院裁定命觀察、勒戒、強制戒治等情，有本院
    被告前案紀錄表可佐。因此，被告於108年4月2日再犯本案
    施用第一級毒品之犯行，顯距其最近1次因施用毒品，而經
    法院命入戒治處所施以強制戒治執行完畢，已逾3年。
  ㈡被告固於犯本案前，經臺灣基隆地方檢察署檢察官於97年4月
    8日以97年度毒偵字第55號為附命完成戒癮治療之緩起訴處
    分確定，緩起訴期間2年（自97年4月8日起至99年4月7日止
    ），惟被告於上開緩起訴期間內，因另犯施用毒品案件，經
    該署檢察官於98年8月27日以98年度毒偵字第1251、1355、1
    381、1462、1520號提起公訴，故檢察官於98年9月25日以98
    年度撤緩字第75號撤銷前開緩起訴處分，並於前案紀錄上註
    記為「履行未完成」結案。嗣被告復因本案施用第一級毒品
    海洛因案件，經檢察官於108年7月30日以108年度毒偵字第9
    25號為附命完成戒癮治療之緩起訴處分確定，緩起訴期間1
    年6月（自108年7月30日起至110年1月29日止），然被告緩
    起訴期間內，復因另犯施用毒品案件，經檢察官於109年7月
    8日以109年度毒偵字第567號提起公訴，故就前開緩起訴處
    分案件，再經檢察官於109年7月28日以109年度撤緩字第133
    號撤銷，而於前案紀錄表上註記「履行未完成」結案，提起
    本案公訴等情，有上開緩起訴處分書、起訴書、撤銷緩起訴
    處分書及本院被告前案紀錄表附卷可查，堪認被告經檢察官
    前後兩次為緩起訴處分，均未能完成戒癮治療之療程，揆諸
    前開二、之實務見解，均無從認其事實上已接受等同於「觀
    察、勒戒或強制戒治」執行完畢釋放之處遇。
  ㈢綜上，被告於108年4月2日再犯本案施用第一級毒品之犯行，
    距其最近1次因施用毒品，而經強制戒治執行完畢已逾3年，
    依前述規定及說明，本案即應再予觀察、勒戒，或經由檢察
    官為附命完成戒癮治療之緩起訴處分。
四、駁回上訴之理由：
　㈠原審同此認定，以被告前雖經緩起訴處分，然既經撤銷，顯
    然不能認為被告已受有「等同於觀察、勒戒之處遇處分且執
    行完畢」，則於緩起訴處分撤銷後，即應回復為未經緩起訴
    處分前之狀態，應適用毒品危害防制條例修正後之規定，而
    認檢察官於本案之起訴程序違背規定，應不經言詞辯論，為
    公訴不受理之判決，核無不合。
　㈡檢察官上訴意旨略以：依毒品危害防制條例第24條規定，可
    知緩起訴處分，經撤銷者，檢察官應依法追訴，無再次聲請
    法院裁定觀察、勒戒之必要。查被告因犯本案施用第一級毒
    品案件，經檢察官緩起訴處分確定，復依職權撤銷，而未依
    法完成戒癮治療，檢察官無再次聲請法院裁定觀察、勒戒之
    必要，逕而提起公訴，於法應無不合，請撤銷原判決，另為
    適當之判決等語。
　㈢然查，被告不論就本案或98年之施用毒品經檢察官為緩起訴
    處分之前案，均未能完成「附命緩起訴」之戒癮治療，因此
    ，事實上均未能等同接受「觀察、勒戒或強制戒治」執行完
    畢釋放之處遇，則觀其距今最近一次觀察、勒戒或強制戒治
    執行完畢係93年1月9日強制戒治執行完畢釋放出所，距今顯
    已逾3年，有前引之本院被告前案紀錄表可佐，則依修正後
    毒品條例第35條之1第2款前段規定，應逕依修正後毒品危害
    防制條例第20條第3項、現行第24條等規定，由檢察官基於
    一次性之整體規劃而重啟治療處遇程序，視個案情形，決定
    予其「觀察、勒戒」或給予「附命完成戒癮治療緩起訴處分
    」之機會，自不得追訴處罰。因有上開法律規定與實務見解
    改變之情事變更事由，檢察官前所為之起訴程序即屬違背規
    定，法院自應諭知不受理之判決。
　㈣綜上所述，原審依刑事訴訟法第303條第1款、第307條規定逕為公訴不受理之判決，核無違誤。檢察官上訴執陳前詞指摘原判決諭知公訴不受理有適用法律之違誤，為無理由，應予駁回，並不經言詞辯論為之。　
據上論斷，應依刑事訴訟法第368條、第372條，判決如主文。　
中　　華　　民　　國　　110 　年　　4 　　月　　6 　　日
　                刑事第二十一庭審判長法　官　許宗和
  　                                  法　官　章曉文
　                                    法　官　黃玉婷
以上正本證明與原本無異。
如不服本判決，應於收受送達後20日內向本院提出上訴書狀，其
未敘述上訴之理由者並得於提起上訴後20日內向本院補提理由書
（均須按他造當事人之人數附繕本）「切勿逕送上級法院」。
                                      書記官  傅國軒
中　　華　　民　　國　　110 　年　　4 　　月　　12　　日